臺灣板橋地方法院民事判決　　　　　　　96年度簡上字第90號
上　訴　人　乙○○
訴訟代理人　謝世瑩律師
被上訴人　　甲○○
上列當事人間請求給付票款事件，上訴人對於中華民國96年3 月
30日臺灣板橋地方法院三重簡易庭95年度重簡字第4274號第一審
判決提起上訴，經本院於96年8 月14日言詞辯論終結，判決如下
：
    主  文
上訴駁回。
第二審訴訟費用由上訴人負擔。
    事實及理由
一、本件被上訴人起訴主張：其執有上訴人所簽發，如附表所示
    之系爭支票4 紙，詎屆期向付款人為付款提示竟遭退票，追
    索無效，爰本於票據之法律關係求為命上訴人給付之判決。
    並聲明：上訴人應給付被上訴人新台幣（下同）150 萬元，
    及自95年5 月26日起至清償日止，按週年利息百分之五計算
    之利息。原審為被上訴人勝訴之判決，上訴人不服提起上訴
    ，被上訴人則聲明：請求駁回上訴。
二、上訴人則以：被上訴人所持有之系爭4 紙支票，係訴外人吳
    俊賢於95年4 月6 日至上訴人家中作客時，趁機竊取上訴人
    之空白支票本及印章，盜蓋上訴人印章後簽發交付於被上訴
    人。系爭支票既係吳俊賢盜蓋上訴人印章而簽發，上訴人因
    未在票據上簽名，自不負支票發票人責任等語資為抗辯。原
    審為上訴人敗訴之判決，上訴人不服提起上訴，並聲明：(一)
    原判決廢棄。(二)被上訴人在第一審之訴駁回。
三、兩造不爭執之事實：
    (一)被上訴人執有如附表所示之系爭支票4 紙，屆期向付款人
      為付款之提示遭退票不獲付款。
    (二)系爭支票上上訴人之印文係屬真正。
四、兩造於本院95年6 月12日準備程序期日協議整理之爭點為：
    系爭支票是否為吳俊賢未經上訴人授權擅自盜用上訴人之印
    章而簽發？茲就該爭點審究如下：
    (一)當事人主張有利於己之事實，就其事實有舉證責任，民事
      訴訟法第277 條前段定有明文。又事實有常態與變態之分
      ，主張常態事實者無庸負舉證責任；反之，主張變態事實
      者，則須就其所主張之事實負舉證責任。而支票為無因證
      券，執票人行使票據上權利，就支票之取得，有無正當原
      因，或有無對價關係，不負證明之責，故發票人欄之印章
      如為真正，即應推定該支票亦屬真正。申言之，即得據以
      判斷該支票係為發票人作成。倘主張其印章係被盜用時，
      因印章由本人或有權使用之人蓋用為常態，由無權使用之
      人蓋用為變態，則該被盜用之事實，按諸舉證責任分配原
      則，即轉應由主張該變態事實之當事人負舉證責任，最高
      法院90年度台上字第2308號判決明揭此旨。本件上訴人就
      系爭支票上伊之印文係屬真正乙節，並不爭執，僅抗辯系
      爭支票係遭吳俊賢竊取其支票本並盜蓋其印章而簽發，揆
      諸前揭說明，自應由上訴人就系爭支票係遭吳俊賢盜用印
      章所簽發之事實，負舉證責任。
    (二)上訴人就其抗辯系爭支票係經吳俊賢盜用印章而簽發，固
      據提出新聞剪報及自白書之影本各1 紙（見原審卷第22-2
      3 頁）各1 紙為證，並聲請本院傳訊證人丙○○。惟查，
      1.上開新聞剪報內容係關於吳俊賢之妻遭擄勒贖之情事，
        尚無從證明系爭支票係吳俊賢盜用上訴人印章而簽發。
        另該自白書雖由吳俊賢具名，但其上記載：「本人乙○
        ○印章與支票放於家中抽屜裡。吳俊賢來訪趁其不備情
        形之下擅自取走支票及印章，事後歸還有說明他臨時及
        急用開立支票出去，並說明先幫他渡過難關，後續他會
        負責。」等語，係立於上訴人之地位而陳述，顯係上訴
        人所擬具，上訴人又未舉證證明其上之指印及簽名確係
        吳俊賢親自所為，已難執之據為上訴人有利之認定。況
        且，按證人須依據文書、資料為陳述，或依事件之性質
        、證人之狀況，經法院認為適當者，得命兩造會同證人
        於公證人前作成陳述書狀。又經兩造同意者，證人亦得
        於法院外以書狀為陳述。另證人以書狀為陳述者，仍應
        具結，並將結文附於書狀，經公證人認證後提出。民事
        訴訟法第305 條第2 、3 、6 項定有明文。查兩造並未
        同意吳俊賢得以書面陳述，或經法院依民事訴訟法第
        305 條第2 、6 項之規定，命兩造會同吳俊賢於公證人
        前作成陳述書狀，及由吳俊賢出具結文附於書狀，經公
        證人認證後提出，依上開規定，該自白書亦無從作為認
        定事實之基礎。
      2.又證人丙○○雖於本院96年7 月13日準備程序期日到場
        證述「他（按指吳俊賢）是我們的朋友。95年4 月12日
        是因為他之前拿我們的票，但是我們不知道，是8 號的
        時候銀行通知我們，他12號才來跟我們講，他如何拿到
        我們的票跟印章我不知道，他之前有來我們家，只有我
        先生在，我們票是放在電視機下面櫃子的抽屜裡，我們
        是等到銀行通知才發現印章跟票不見了。他之前來我家
        好幾次了，跟我們家蠻熟的，認識約七、八年了，我們
        跟他沒有生意往來，只是朋友而已，他是否有當面看過
        我先生開票我不清楚。他之前來我們家時，有碰到過我
        先生開票給別人，可能因此知道我們支票跟印章放在哪
        裡，我們沒有因此而告他刑事案件。我們發現支票跟印
        章不見也沒有去報案，因為我們不知道是誰拿走的，但
        是我們有跟持票人聯絡，持票人說是阿賢給的，我們找
        吳俊賢他說他會負責，我們只知道東西不見，但是不知
        道為何不見，所以沒有報案。」等語（見本院96年7 月
        13日準備程序筆錄），惟證人丙○○為上訴人之配偶，
        其證詞不無迴護上訴人之可能，實難遽為上訴人有利之
        認定。而上訴人於發現其支票本及印章失竊後並未報警
        處理，上訴人亦自承發現票據遺失後亦未辦理掛失止付
        （見本院96年8 月14日言詞辯論筆錄），此均與常情不
        合，則系爭支票是否為吳俊賢盜用上訴人印章而簽發，
        非無疑問。上訴人就此亦未再舉證以為證明，則其抗辯
        ：系爭支票係遭吳俊賢盜用印章而簽發，伊應不負票據
        責任等語，尚難採信。
五、按支票不獲付款時，執票人於行使或保全支票上權利之行為
    後，對於發票人得行使追索權，票據法第144 條、第85條第
    1 項定有明文。從而，被上訴人本於票據法律關係，請求上
    訴人給付150 萬元之票款，及自為付款提示日（即95年5 月
    26日）起至清償日止按週年利率5%計算之利息，即屬正當，
    應予准許。又本件係本於票據有所請求而涉訟，係適用簡易
    程序所為被告敗訴之判決，依民事訴訟法第389 條第1 項第
    3 款之規定，應依職權宣告假執行。原審判命上訴人如數給
    付，並依職權告假執行，於法並無違誤。上訴意旨指摘原判
    決不當，求予廢棄改判，為無理由，應予駁回其上訴。
六、據上論結，本件上訴為無理由，依民事訴訟法第436 條之1
    第3項 、第449 條第1 項、第78條，判決如主文。
中　　華　　民　　國　　96　　年　　8 　　月　　28　　日
                  民事第二庭    審判長法　官　梁宏哲
                                      法　官　鍾啟煌
                                      法　官　陳麗玲
以上正本證明與原本無異
不得上訴
中　　華　　民　　國　　96　　年　　8 　　月　　28　　日
                            書記官　陳玉心
附表：
┌──┬─────┬───┬─────┬─────┬───┬───┐
│編號│票據號碼  │發票人│票面金額  │付款人    │發票日│提示日│
│    │          │      │（新台幣）│          │      │      │
├──┼─────┼───┼─────┼─────┼───┼───┤
│ 1  │He0000000 │乙○○│  10萬元  │花蓮區中小│95年4 │95年5 │
│    │          │      │          │企業銀行新│月8日 │月26日│
│    │          │      │          │莊分行    │      │      │
├──┼─────┼───┼─────┼─────┼───┼───┤
│ 2  │HE0000000 │乙○○│  90萬元  │花蓮區中小│95年04│95年05│
│    │          │      │          │企業銀行新│月08日│月26日│
│    │          │      │          │莊分行    │      │      │
├──┼─────┼───┼─────┼─────┼───┼───┤
│ 3  │HE0000000 │乙○○│  25萬元  │花蓮區中小│95年04│95年05│
│    │          │      │          │企業銀行新│月08日│月26日│
│    │          │      │          │莊分行    │      │      │
├──┼─────┼───┼─────┼─────┼───┼───┤
│ 4  │HE0000000 │乙○○│  25萬元  │花蓮區中小│95年04│95年05│
│    │          │      │          │企業銀行新│月08日│月26日│
│    │          │      │          │莊分行    │      │      │
└──┴─────┴───┴─────┴─────┴───┴───┘
